【裁判字號】    98,交聲,237
【裁判日期】    980831
【裁判案由】    聲明異議
【裁判全文】
臺灣嘉義地方法院交通事件裁定         98年度交聲字第237號
原處分機關  交通部公路總局嘉義區監理所嘉義市監理站
異  議  人
即受處分人  甲○○
上列異議人即受處分人因違反道路交通管理處罰條例案件，對於
交通部公路總局嘉義區監理所嘉義市監理站民國98年6月19日所
為之裁決（案號：嘉監義裁字第裁76－BD0000000號）聲明異議
，本院裁定如下：
    主  文
異議駁回。
    理  由
一、原處分機關略以：異議人即受處分人甲○○（下稱異議人）
    於民國98年5月7日中午12時40分許，駕駛車牌號碼2656－JC
    號自用小客車，行經高雄市○○路啟文門北處時，依科學儀
    器採證照片，有「駕車行經無右轉箭頭綠燈路口紅燈右轉」
    之違規，由高雄市政府警察局交通警察大隊警員依法掣開高
    市警交相字第BD0000000號舉發違反道路交通管理事件通知
    單（下稱舉發通知單）逕行舉發，異議人於應到案日期前提
    出陳述意見，查證後認其違規事實應為紅燈駛越停止線而有
    「不遵守道路交通標誌（應為標線）之指示」之違規，遂依
    道路交通管理處罰條例第60條第2項第3款之規定，裁處異議
    人罰鍰新臺幣（下同）900元，並無違誤等語。
二、聲明異議意旨略以：確於上揭時、地，駕車在該路口，然並
    無紅燈右轉之闖紅燈情事，舉發通知單記載顯然有誤，但原
    裁決逕以「不遵守道路交通標誌之指示」裁決，因該路段當
    時施工之故，政府相關單位尚未繪製停止線，則超越停止線
    而停車之違規不利益，不能歸咎駕駛人，裁決即屬有誤，爰
    聲請撤銷裁決等語。
三、按汽車駕駛人駕駛汽車，應遵守道路交通標誌、標線、號誌
    之指示；又劃設於道路上，設於已設有「停車再開」標誌或
    設有號誌之交岔路口，鐵路平交道或行人穿越道之前方及左
    彎待轉區之前端，寬30至40公分之白色實線，為「停止線」
    ，用以指示行駛車輛停止之界限，車輛停止時，其前懸部分
    不得伸越該線；車輛面對圓形紅燈表示禁止通行，不得超越
    停止線或進入路口，道路交通安全規則第90條前段、道路交
    通標誌標線號誌設置規則第170條第1項、第2項、第206條第
    5款第1目分別訂有明文。另汽車駕駛人，駕駛汽車有不遵守
    道路交通標誌、標線、號誌之指示之情形者，處900元以上
    1,800元以下罰鍰，此觀道路交通管理處罰條例第60條第2項
    第3款規定亦明。復按有關「闖紅燈行為」或「不遵守標線
    、標誌」之認定，於「道路交通管理處罰條例」中因未見相
    關之規定，惟以前揭規定據此認定超越停止線即為闖紅燈，
    則恐難為一般大眾所接受，交通部為促使駕駛人回歸於對標
    線之認知，同時兼顧執法技術層面與大眾接受程度，對圓形
    紅燈時超越停止線或闖紅燈行為之認定，以82年4月22日交
    路字第009811號函為明確之區分，其內容略以：「…(二)有繪
    設路口範圍者：車輛無視於紅燈警示，有穿越路口之意圖，
    而車身已伸入路口範圍亦視同闖紅燈；若僅伸越停止線而未
    達路口範圍者，則視為不遵守標線指示。(三)無繪設路口範圍
    者：以車輛無視於紅燈號誌，而有穿越路口之企圖，其車身
    並已伸越停止線並足以妨害其他方向人（若有行人穿越道）
    、車通行者亦以闖紅燈論處；若僅車身伸越停止線則以不遵
    守標線指示視之。…」（見本院卷第20頁）。而主管機關基
    於職權因執行特定法律之規定，得為必要之釋示，以供本機
    關或下級機關所屬公務員行使職權時之依據，此即「解釋性
    行政規則」（司法院大法官釋字第548號解釋參照），上開
    函釋既為道路交通管理處罰條例第8條所定公路主管機關（
    即交通部公路總局各區監理所監理站）之上級機關交通部所
    發布，其對該條例所為之釋示自有上開「解釋性行政規則」
    之效力，俾為各下級機關公務員行使職權時之依據，且足為
    民眾認知執法機關適用法律意見之參考，先予敘明。
四、經查：
(一)異議人於前揭時、地，駕駛上開自用小客車，沿高雄市○○
    路行至啟文門北之交岔路口，經科學儀器照相，因「駕車行
    經無右轉箭頭綠燈路口紅燈右轉」之違規，經高雄市政府警
    察局交通警察大隊警員依採證照片逕行舉發，經異議人提出
    陳述意見，原處分機關於98年6月19日裁處罰鍰900元等情，
    有前開舉發通知單暨所附採證照片2張、裁決書、陳述意見
    單在卷可稽（見原處分機關檢送之處理交通違規聲明異議案
    件卷宗）。
(二)又按違反行政法上義務之行為非出於故意或過失者，不予處
    罰，行政罰法第7條定有明文。再者，應受行政罰之行為，
    僅須違反禁止規定或作為義務，而不以發生損害或危險為其
    要件者，推定為有過失，於行為人不能舉證證明自己無過失
    時，即應受處罰（司法院大法官釋字第275號解釋可資參照
    ）。本件路口自動照相設備感應線圈分車道，設置於通過停
    止線後，第1組約距50公分、第2組再距2公尺，車輛啟動照
    相設備應通過第1組線圈，續行通過第2組線圈0.1秒啟動照
    相，測照設備啟動後相隔1秒拍攝照片2張為舉證，復依警方
    檢送之採證照片所示，車牌號碼2656－JC號自用小客車，於
    紅燈啟亮後20.7秒及21.7秒後，車速為時速7公里，亮起右
    後方向燈，然該車尚未到達路口，但已越線等情，此有高雄
    市政府警察局交通警察大隊98年8月13日高市警交三字第098
    0025152號函及檢送之照片2張、數據說明等件附卷可稽（見
    本院卷第11至16頁），即紅燈已啟亮20.7秒及21.7秒，異議
    人駕駛之自用小客車車身並無伸越行人穿越道而足以妨害其
    他方向人車通行，且車身並無右轉跡象，揆諸前揭交通部函
    示說明，因無證據可認已達路口而有闖紅燈或紅燈右轉之情
    形，舉發通知單所記載之違規情事，顯與採證照片所示不符
    ，原處分機關亦未逕採。
(三)惟衡諸一般駕駛經驗，異議人行經上開路口，縱其車道前方
    並無停止線，惟其旁邊車道已有明顯之停止線可查，且亦有
    行人穿越道在前方，顯然可知其駕車遇紅燈時需注意停止線
    而在停止線後方停等，異議人領有小客車駕駛執照，此有證
    號查詢汽車駕駛人1紙在卷足憑（見本院卷第18頁），為具
    有相當駕駛經驗及知識之人，該路口異議人之遵行車道停止
    線雖因故無繪製，然旁邊緊鄰車道之停止線清晰可見，足供
    行經該路口之駕駛人辨識予以遵行注意，無不能辨識之情形
    ，用路人仍有遵照標線指示之義務，況且該路口繪有行人穿
    越道，異議人駕車時即應知悉紅燈時必須停等在距離行人穿
    越道相當範圍外，以免影響行人之通行，以用路人駕駛經驗
    ，就本件道路路口標線、號誌整體觀之，其停止線之指示應
    屬明確，而無違背行政法上明確性原則，即非無任何停止線
    之情形可為相擬，又異議人車輛前輪即前車頭已超越停止線
    甚多，距離行人穿越道甚近，復於紅燈已啟亮20.7秒及21.7
    秒仍有緩慢前行之時速7公里，已徵燈號轉變為紅燈時，異
    議人駕車並未停等而有前進之情形，即異議人行經該路口尚
    未到達停止線時燈號應已轉換為紅燈，異議人卻未停等，猶
    仍前進，雖未佔用行人穿越道，然對於交通秩序亦有潛在之
    危害，與上開「不遵守道路交通標線之指示」之處罰目的相
    當，異議人疏忽而未確實於燈號轉為紅燈時停等，而仍駕駛
    上開自用小客車超越停止線，相當接近行人穿越道，縱非故
    意違反道路交通管理處罰條例之規定，惟仍屬違反禁止規定
    之過失行為，於異議人不能舉證證明自己無過失時，即應受
    處罰，異議人執以並無停止線而應為不罰云云，以採證照片
    所示之道路停止線及異議人駕車之實際狀況，顯不足為其有
    利之認定。
(四)至於異議人另稱：舉發通知單舉發錯誤，原處分機關即應為
    不罰云云，然警察機關依道路交通管理處罰條例第7條之規
    定舉發交通違規情事，若對於其舉發有疑義，可到監理單位
    陳述意見，最終之裁決機關仍為監理單位，亦不受警察機關
    舉發引用法條之拘束，得就舉發所憑證據再為認定違規事實
    ，適用正確之法令加以裁決。本件警方之舉發事由雖不為原
    處分機關所採，原處分機關依採證照片所示違規情形，認尚
    非得以逕為認定異議人有闖紅燈事實，然依採證照片所示，
    異議人所駕車確有超越停止線之情形，而改以對被告較為有
    利之「不遵守道路交通標線之指示（應為標線）」為裁決，
    依法並無不合，異議人執以前詞，亦無從為其有利之認定。
五、綜上所述，本件異議人確有於上開時間、地點，駕車不遵守
    道路交通標線之指示之違規行為無誤（裁決書誤載為標誌，
    惟不影響裁決主旨），原處分機關以其有違反道路交通管理
    處罰條例第60條第2項第3款規定，裁處罰鍰900元，並無違
    誤，是本件聲明異議為無理由，應予駁回。
據上論斷，應依道路交通管理處罰條例第87條第2項，道路交通
案件處理辦法第19條，裁定如主文。
中    華    民    國    98    年    8     月    31    日
                  交通法庭法  官  林青怡
上列正本證明與原本無異。
如不服本裁定，應於裁定送達後5日內向本院提出抗告狀（應附
繕本）。
中    華    民    國    98    年    8     月    31    日
                          書記官  李佳惠


司法院資訊處製作；財團法人民間司法改革基金會備份。
